臺灣高等法院民事判決
109年度上字第1542號
上  訴  人  倪森豪  
            黃金鼎  
共      同
訴訟代理人  李權宸律師                      
            吳善輔律師                      
被  上訴人  郭握榮  
訴訟代理人  黃秋田律師                      
複  代理人  陳冠華律師                      
參  加  人  財政部國有財產署
法定代理人  曾國基  
訴訟代理人  陳文彰  
複  代理人  唐永洪律師
            楊雅馨律師
參  加  人  王國炎  
訴訟代理人  魏順華律師                      
參  加  人  張淑琴  

上列當事人間請求確認袋地通行權存在事件，上訴人對於中華民
國109年9月30日臺灣桃園地方法院107年度訴字第298號第一審判
決提起上訴，本院於111年3月16日言詞辯論終結，判決如下：
　  主      文
原判決廢棄。
被上訴人於第一審之訴駁回。
第一、二審訴訟費用由被上訴人負擔。
    事實及理由
一、被上訴人主張：伊所有之桃園市○○區○○段000○000地號土地
    （下稱000、000土地，其餘同地段土地，亦逕以地號稱之）
    及坐落000土地上之同段206建號建物（門牌為同區○○路○○段
    00巷52弄0號，下稱系爭建物，與000、000土地合稱系爭不
    動產），原係經由上訴人倪森豪所有之000土地及上訴人黃
    金鼎所有之000-1土地上之碎石路，通行坐落000土地上○○路
    ○○段000巷（下稱000巷），以銜接○○路。詎上訴人竟將000
    、000-1土地上之碎石路基毀壞，並架設鐵絲網、貨櫃屋及
    鐵製欄杆等地上物（下稱系爭地上物），阻止伊通行，致系
    爭不動產無法再利用000、000-1土地以對外聯絡，而不能為
    通常之使用。又000土地為一般農業用甲種建築用地，為符
    合袋地建築需求，應依桃園市建築管理自治條例第16條第1
    款規定，留設6公尺寬通路，係對周圍地損害最少之處所及
    方法，且方能供汽車安全會車。爰依民法第787條及第788條
    等規定，先位求為判決確認伊對000、000-1土地如原判決附
    圖一（下稱附圖一）方案一所示編號B、B1部分（面積各231
    .48、135.03平方公尺）有通行權，及命上訴人移除系爭地
    上物後，容忍伊於該範圍內開設道路並鋪設柏油路面通行，
    並不得有禁止或妨礙伊通行之行為；備位則求為判決確認伊
    對000、000-1土地如附圖一方案一所示編號A、A1部分（面
    積各111.68、79.69平方公尺）有通行權，及命上訴人移除
    系爭地上物後，容忍伊於該範圍內開設道路並鋪設柏油路面
    通行，並不得有禁止或妨礙伊通行之行為（原審就先位部分
    為被上訴人勝訴之判決，上訴人不服，提起上訴）。並於本
    院答辯聲明：上訴駁回。
二、上訴人則以：被上訴人係於87年6月10日取得000土地所有權
    ，並於64年6月4日取得000土地及系爭建物所有權，而依系
    爭建物之門牌及空照圖，可知000、000土地所鄰主要道路，
    應係坐落在000土地上之○○路○○段00巷52弄（下稱00巷52弄
    ），而非被上訴人所主張之000巷，且與系爭建物同巷弄之
    隔壁鄰居亦係經由00巷52弄，通行至○○路，被上訴人既可由
    00巷52弄通行○○路，自無主張通行000、000-1土地之餘地。
    又被上訴人所提歷年空照圖，顯示000、000-1土地有樹木、
    雜草叢生，並無鋪設水泥及石子供通行，至104年5月13日、
    105年6月16日空照圖，000、000-1土地上之樹木與雜草雖被
    清除，然係因富弘建設股份有限公司（下稱富弘建設公司）
    於103年5月間，在000、000、000土地上興建「○○大樓建案
    」（下稱○○建案），而向上訴人借用000、000-1土地以供大
    型機具及施工車輛進出及停車使用，惟於105年6月27日○○建
    案取得使用執照後，富弘公司已將000、000-1土地回復原狀
    返還上訴人。至○○建案建造執照相關圖面記載「無償供公眾
    通行」，係因富弘公司為就該建案指定建築線，而以高於市
    價購買該建案坐落土地之附帶條件，即由倪森豪（係000土
    地之所有人）及其父倪福坤（係000、000-3土地之所有人）
    同意000、000-3及000土地供富弘公司通行使用，與被上訴
    人之通行無涉。被上訴人為增加000、000土地價值，而欲取
    道000、000-1土地，損及上訴人土地利益等語，資為抗辯。
    並於本院上訴聲明：如主文所示。
三、查，㈠000、000土地於100年重測前係前桃園縣○○鄉○○○段○○○
    ○段0000○0000地號土地（下稱重測前25-9、25-8土地），重
    測前25-8土地初係於50年5月8日分割自○○○段○○○小段25地號
    土地（下稱分割前25土地），被上訴人之父郭在明於50年7
    月1日因買賣而取得重測前25-8土地，並於52年11月28日分
    割出重測前25-9土地，重測前25-9土地於52年12月14日變更
    為一般農業區之甲種建築用地（000土地迄今仍為一般農業
    區之農牧用地），郭在明約於52年間在重測前25-9土地興建
    系爭建物，被上訴人於64年6月4日因受贈而取得重測前25-9
    土地及系爭建物所有權，繼於67年3月24日因繼承及於87年6
    月10日因買賣而取得重測前25-8土地全部所有權；㈡分割前2
    5土地（依原審卷二第227頁地籍圖以螢光筆標示之範圍），
    其西、北側均為參加人財政部國有財產署（下稱國產署）管
    理之國有一般農業區之水利用地即000土地，該土地現為加
    蓋溝渠（往南銜接000土地之水溝，前均為農業灌溉溝渠）
    ，南側與000土地相鄰，東側與000、000、000、000、000、
    000、000、000、000、000等土地相鄰，而未與公路相鄰；㈢
    系爭建物原為1層磚造建物，惟至遲於73年已加蓋為3層磚造
    建物，郭握榮夫妻居住系爭建物迄今已逾50年；㈣000、000-
    3土地為倪森豪所有，000-1土地為黃金鼎所有，000、000土
    地則為倪森豪之父倪福坤所有；000土地於66、67年間，即
    由倪福坤提供其與建商合建之○○新村（坐落在000至000、00
    0至000土地）住戶通行（即000巷36弄），而為鄉村區之交
    通用地，目前與000-3土地均舖設柏油路面，並銜接000土地
    之000巷巷道；000-1土地原係000土地之一部分，因富弘建
    設公司為在000、000、000土地興建○○建案，而由倪森豪於1
    03年2月間分割000-1土地並售予黃金鼎，作為○○建案原設計
    之地下停車場出入通道，嗣因變更設計，○○建案將地下停車
    場改從000、000土地進出等情，有不動產之登記謄本及土地
    登記簿、建物平面圖、桃園市政府地方稅務局大溪分局107
    年3月31日桃稅溪字第1078003673號函所附系爭建物房屋稅
    籍資料、桃園○○○○○○○○○107年3月31日桃市龍戶字第1070002
    104號函及107年6月6日桃市龍戶字第1070000006號函附資料
    、桃園市大溪地政事務所107年8月29日溪地測字第10700124
    80號函及所附地籍圖、臺灣新竹地方法院所屬民間公證人洪
    筱琍事務所107年6月4日（107）新院民公洪字第0046號函所
    附土地使用同意書及附圖等認證資料在卷可稽（見原審卷一
    第9至10、12、14、15、102、109、106、201至203頁、卷二
    第40頁、卷一第147至153、209至217頁、卷二第9、227頁、
    卷一第199至207、173頁），且為兩造所不爭執（見本院卷
    二第172至175頁），堪信為真。
四、本件應審究者為㈠000、000土地目前是否與公路無適宜之聯
    絡？㈡被上訴人主張對000、000-1土地有通行權，及請求上
    訴人移除系爭地上物，容忍其於該範圍內開設道路並鋪設柏
    油路面通行，並不得有禁止或妨礙其通行之行為，有無理由
    ？
㈠、000、000土地目前是否與公路無適宜之聯絡？　　　
　　⒈按土地因與公路無適宜之聯絡，致不能為通常使用時，除
      因土地所有人之任意行為所生者外，土地所有人得通行周
      圍地以至公路；有通行權人應於通行必要之範圍內，擇其
      周圍地損害最少之處所及方法為之，民法第787條第1項及
      第2項前段定有明文，此即所謂袋地通行權。是若土地與
      公路有適宜之聯絡，而能為通常使用者，土地所有人即不
      得主張通行周圍地，周圍地所有人亦無須容忍其通行。又
      袋地通行權乃是因應社會生活，而使周圍地所有權受有限
      制，其性質為因法律規定所生袋地所有人所有權內容之擴
      張，周圍地所有人所有權內容之限制，為周圍地之物上負
      擔，然周圍地所有人並無犧牲自己重大財產利益，以實現
      袋地所有人最大經濟利益之義務，是土地能否為通常使用
      ，須斟酌其位置、地勢、面積、用途、社會環境變化等因
      素綜合判斷。若僅為求與公路最近之聯絡，或通行之方便
      者，均非土地通常使用所必要（最高法院95年度台上字第
      2653號民事裁判意旨參照）。　　　
　　⒉查000、000土地分割前之原地號即分割前25土地（依原審
      卷二第227頁地籍圖以螢光筆標示之範圍），其西、北兩
      側均係農業灌溉溝渠之國產署管理之國有一般農業區水利
      用地即000土地，南側與000土地相鄰，至東側與000、000
      、000、000、000、000、000、000、000、000等土地相鄰
      ，原均未與公路相鄰，固為兩造所不爭執（上開不爭執事
      項㈡）。惟原係農業灌溉溝渠之000土地，目前係鋪設混凝
      土之構造並設置水溝蓋之狀態，故000、000土地可與外界
      聯絡之路徑，經本院勘驗結果，至少即有下列2方式，有
      本院勘驗筆錄及標示圖、照片、土地登記謄本在卷可參（
      見本院卷一第000至000、原審卷一第126至128、14至15、
      201至203、173頁、卷二第250-3至250-8頁、卷三第29頁
      、卷五第53頁）：
　　　⑴、000巷（被上訴人主張之通行方式）：
　　　　　即從000、000土地往東南方向，依序通過倪森豪所有
          之000土地、黃金鼎所有之000-1土地及倪森豪所有之
          000-3土地，到達現供○○新村住戶通行之鄉村區交通
          用地（即000土地），再銜接000巷，而通行至○○路（
          下稱路徑⑴）。
　　　⑵、00巷52弄（即上訴人主張通行方式之一）：
　　　　　從000、000土地沿西側00巷52弄（即000土地），往
          西北直行至000土地之西北角，再轉往東（同為000土
          地），通過同段000、000土地間鋪設柏油路面之○○路
          50巷（下稱50巷），而通行至○○路（下稱路徑⑵）。
　　⒊而根據前揭本院勘驗之標示圖、照片，及兩造所提出之空
      照圖，可知：
　　　⑴、路徑⑵所沿之000土地，原固係農業灌溉溝渠之水利用
          地，然目前係混凝土構造並設置水溝蓋之平面通道，
          而可藉此供對外通行，而000土地之管理機關即國產
          署就該土地並未有工事將阻絕鄰地對外通行之主張，
          且桃園市政府水務局亦以108年3月8日桃水行字第108
          0010004號函復並無000土地之工程資訊（見原審卷五
          第53頁）。是000、000土地以路徑⑵通行○○路之對外
          聯絡方式，客觀上並無任何受阻或不便之處。且若比
          對兩造所提出之67年至105年空照圖（依時間先後順
          序，見原審卷一第163至167、141、168至170頁），
          亦可見路徑⑵至遲於67年間即已存在。乃上訴人主張
          被上訴人之000、000土地可由路徑⑵對外通行，並非
          無據。
　　　⑵、而被上訴人夫妻已在000土地上之系爭建物居住逾50年
          ，業如前述（上開不爭執事項㈠㈢），至被上訴人所有
          屬於一般農業區農牧用地之000土地，則係以圍牆與
          外界區隔，其上為部分植被及部分空地狀態，並未見
          有其他建築物等情，亦有卷附空照圖及上訴人所提空
          拍照片足稽（見原審卷一第163至167、141、168至17
          0頁、126頁及127頁背面、卷二第250-5頁背面）。又
          被上訴人夫妻均已年屆八旬，除供一般居住外，其亦
          未主張就000、000土地有何其他經營或利用。可知，
          被上訴人就000、000土地之使用方式，僅係單純生活
          起居，則依其情況，亦顯非不能以路徑⑵對外通行。
　　　⑶、況沿000土地東側而與系爭建物同編釘門牌為00巷52弄
          之其他房屋（包括依序坐落在000、000、000、000、
          000地號土地《下均以編號土地稱之》上門牌為00號、0
          0號、00、00、00、00號之房屋），其門戶均係朝向0
          00土地即00巷52弄方位，有卷附照片可參（見原審卷
          二第200-7頁、本院卷一第301、331頁），路徑⑵則至
          遲於67年間即已存在，業如前述。可見，以沿000土
          地之00巷52弄，再銜接通過000、000土地間之50巷，
          而通行至○○路之路徑⑵，係00巷52弄其他土地與房屋
          歷來對外聯絡之主要通道，並非000土地往南，而於
          繞過000、000土地後，再以被上訴人所稱，通過000
          、000-1、000-3及000等土地之方式銜接000巷以至○○
          路之路徑⑴。　　　　
　　⒋被上訴人雖主張其原即由000、000-1土地上之碎石路通行
      至000巷云云，並以前揭空照圖為據（見原審卷一第19至2
      3、140至141、163至170頁）。惟查：
　　　⑴、000-1土地係於103年2月間從000土地分割出，該2筆土
          地迄今仍屬一般農業區之農牧用地，並非道路或交通
          用地，有土地登記謄本在卷可憑（見原審卷一第14、
          15頁）。而被上訴人並未主張及舉證其所有之系爭建
          物在52年間起造時曾有指定建築線，甚且其建築線與
          000及000-1土地有關。又參上開空照圖，在103年6月
          17日前，鄰000、000土地之000土地部分，固呈現有
          部分空地可供汽車行駛至000土地之狀態（即路徑⑴）
          ，然該空地並非鋪設柏油路面，且其餘部分亦有明顯
          植被。是被上訴人所稱其曾通行之000、000-1土地部
          分，縱上訴人之前曾閒置而未予利用，甚至對在該處
          往來通行甚至停車之情事沉默以對之情事，難謂已成
          公眾得通行之既成巷道，亦未因此賦予被上訴人得主
          張通行之權利。
　　　⑵、又路徑⑵之沿線房屋早經戶政機關編屬00巷52弄及50巷
          一節，除有卷附照片、桃園○○○○○○○○○107年3月31日
          桃市龍戶字第1070002104號函及107年6月6日桃市龍
          戶字第1070000006號函附資料可參外（見原審卷二第
          200-7頁、本院卷一第301、331頁、原審卷一第152至
          153、209至217頁），且經本院現場勘驗查明（見本
          院卷一第280至282-1、321至329頁），而依92年5月1
          日廢止之臺灣省道路命名及門牌編釘辦法第2條第1項
          第4款規定，巷之兩旁狹小通道為弄。可知，路徑⑵確
          係00巷52弄住戶長久通行之通道。至被上訴人所稱之
          路徑⑴，不僅000、000-1土地（甚至包括000至000及0
          00至000土地）上迄無任何建物，000土地亦係於66、
          67年間方因倪福坤提供予其合建之○○新村住戶（坐落
          在000至000、000至000土地）通行而為鄉村區交通用
          地，為兩造所不爭執（上開不爭執事項㈣）。益證000
          、000-1土地原非供000、000土地對外聯絡之方式。
          　　　
　　⒌被上訴人雖又主張000土地（00巷52弄）係混凝土構造加蓋
      之水溝，僅得步行，並非適宜之對外聯絡通道云云。惟查
      ：
　　　⑴、參諸前揭空照圖，不僅路徑⑵至遲於67年間即已存在，
          前述00巷52弄之其他房屋亦同（見原審卷一第19、16
          3頁），渠等原即以路徑⑵為對外聯絡之主要通道，業
          如前述，且已達數十年之久，則路徑⑵對同單純供被
          上訴人居住之000、000土地言，理應亦屬適宜之對外
          聯絡通道。又據國產署陳報，000土地西側部分寬約1
          .8公尺（見原審卷六第24頁），若路徑⑵非000、000
          土地之適宜對外聯絡通道，則對前揭其他00巷52弄住
          戶，亦應復如是，渠等應與系爭不動產有相同通行路
          徑⑴之需求，而被上訴人之000土地亦必有相當寬度需
          供其他00巷52弄住戶通行，然實際上，000土地卻以
          圍牆區隔內外，業如前述，即000土地未供其他00巷5
          2弄住戶通行。是被上訴人稱路徑⑵，非系爭不動產之
          適宜對外聯絡通道，已難遽採。
　　　⑵、被上訴人又稱000土地係混凝土構造加蓋水溝，僅得步
          行，非適宜之對外聯絡通道云云。惟000、000土地係
          於50年5月8日分割自分割前25土地，嗣由被上訴人之
          父郭在明因買賣而取得，000土地則於52年12月14日
          變更為一般農業區之甲種建築用地並由郭在明建屋居
          住，至於000土地迄仍為一般農業區農牧用地等情，
          為兩造所不爭執（上開不爭執事項㈠）；而000及000-
          1土地則迄今仍屬一般農業區之農牧用地，並非道路
          或交通用地，亦如前述。是被上訴人就000、000土地
          主張有行駛車輛之通行需求，無非係因其父郭在明在
          一般農業區農牧用地居中位置，將其取得之000土地
          變更為建築用地並建屋居住使然，是其以能否使用交
          通工具為000、000土地能否為通常使用之論據，甚至
          因而要求周圍屬農牧用地之000、000-1土地需提供其
          車輛通行之範圍，無非為自己通行之方便及增加自己
          土地價值之經濟目的，而犧牲上訴人000、000-1土地
          之財產利益，應非可取。
　　　⑶、被上訴人雖又稱依桃園市建築管理自治條例第16條第1
          款規定，及桃園市政府建築管理處107年3月26日函文
          （見原審卷一第130頁），000土地應有寬6公尺以上
          之鄰接道路云云。惟查：
　　　　　①、上開桃園市政府建築管理處函文係就原法院所詢
              ，000土地可否供建築，及如經由000巷對外聯絡
              ，則其連接通路之寬度需幾公尺等問題，而回復
              ：「旨揭地號經查…使用地類別為甲種建築用地…
              該筆土地非都市土地…依桃園市建築管理自治條
              例第16條（第1款）規定：『面臨現有巷道之基地
              ，依下列規定指定（示）建築線：一、寬度不足
              6公尺之現有巷道，以巷道中心線兩側均等退讓
              達6公尺寬度之邊界指定（示）建築線…。』故旨
              案鄰接道路應達6公尺以上。」亦即，上開函復
              內容，係以000土地面臨現有巷道，而欲指定建
              築線，並通行000巷為前提。
　　　　　②、然000土地上之系爭房屋早於52年間即已興建並辦
              畢所有權登記；而000及000-1土地迄今仍屬一般
              農業區之農牧用地，非道路或交通用地，被上訴
              人復未舉證其所有之系爭建物前有指定建築線且
              其建築線與000及000-1土地有關；又縱上訴人曾
              就000及000-1土地閒置而未予使用，並未因此賦
              予被上訴人得通行之權利，而系爭建物與000土
              地東側所鄰其他房屋，均早經戶政機關編列為00
              巷52弄，俱如前述。是若000、000土地有「面臨
              現有巷道」，即面臨000土地之00巷52弄，並非
              無任何巷弄之農牧用地即000及000-1土地。故00
              0、000土地自無跨越000及000-1土地，而取道00
              0巷通行之餘地。
　　　　　③、此外，被上訴人並未主張且舉證其有就系爭建物
              改建，或於000土地上起造建物，或就000、000
              土地變更使用方式之相關規劃。是被上訴人自無
              援引上開桃園市建築管理自治條例規定及桃園市
              政府建築管理處函文，主張000及000-1土地應提
              供其寬6公尺以上通道對外通行之餘地。
　　⒍至於路徑⑵之通行方式，固尚需通過000、000土地間之50巷
      而銜接○○路，然其距離遠較路徑⑴所通行000、000-1土地
      之距離短，是若以因容忍通行而無法使用土地之面積而論
      ，路徑⑵對周圍地之損害以明顯較少。000、000土地目前
      既可由路徑⑵通行○○路，即而能為通常之使用，難謂其與
      公路無適宜之聯絡。　　　　　　　　
㈡、000、000土地既可以路徑⑵通行至○○路而為通常使用，難謂與
    公路無適宜之聯絡，則被上訴人先位主張對000、000-1土地
    如附圖一方案一所示編號B、B1部分有通行權，並請求上訴
    人移除系爭地上物、容忍其於該範圍內開設道路並鋪設柏油
    路面通行，及不得有禁止或妨礙其通行之行為；備位主張對
    000、000-1土地如附圖一方案一所示編號A、A1部分有通行
    權，並請求上訴人移除系爭地上物、容忍其於該範圍內開設
    道路並鋪設柏油路面通行，及不得有禁止或妨礙其通行之行
    為，即均屬無據。
五、從而，被上訴人依民法第787條及第788條規定，先位請求確
    認其對000、000-1土地如附圖一方案一所示編號B、B1部分
    有通行權，並請求上訴人移除系爭地上物、容忍其在該範圍
    內開設道路並鋪設柏油路面通行，及不得有禁止或妨礙其通
    行之行為，備位請求確認其對000、000-1地號土地如附圖一
    方案一所示編號A、A1部分有通行權，並請求上訴人移除系
    爭地上物、容忍其於該範圍內開設道路並鋪設柏油路面通行
    ，及不得有禁止或妨礙其通行之行為；均為無理由，皆不應
    准許。原審就先位部分為被上訴人勝訴之判決，容有未洽。
    上訴意旨指摘原判決不當，求予廢棄，為有理由。爰由本院
    將原判決廢棄，並改判如主文第2項所示。
六、本件事證已臻明確，兩造其餘攻擊防禦方法及所提證據，經
    本院斟酌後，認為均不足以影響本判決之結果，而無逐一論
    駁之必要，併此敘明。
七、據上論結，本件上訴人之上訴為有理由。爰判決如主文。
中　　華　　民　　國　　111 　年　　4 　　月　　13　　日
                    民事第九庭    
                        審判長法  官  楊絮雲
                              法  官  郭顏毓
                              法  官  陳賢德
正本係照原本作成。
如不服本判決，應於收受送達後20日內向本院提出上訴書狀，其
未表明上訴理由者，應於提出上訴後20日內向本院補提理由書狀
（均須按他造當事人之人數附繕本）上訴時應提出委任律師或具
有律師資格之人之委任狀；委任有律師資格者，另應附具律師資
格證書及釋明委任人與受任人有民事訴訟法第466 條之1第1項但
書或第2項所定關係之釋明文書影本。如委任律師提起上訴者，
應一併繳納上訴審裁判費。
中　　華　　民　　國　　111 　年　　4 　　月　　13　　日
　　　　　　　　　　　　    　書記官  張佳樺